【裁判字號】    96,訴,967
【裁判日期】    970702
【裁判案由】    返還不當得利
【裁判全文】
臺灣彰化地方法院民事裁定               96年度訴字第967號
原      告  邱煥火即祭祀公業邱烋管理人
訴訟代理人  邱垂勳律師
上列原告與被告甲○○等間返還不當得利事件，本院裁定如下：
    主  文
原告應於本裁定送達後五日內，補正原告已於本件訴訟提起前，
依耕地三七五減租條例第二十六條規定進行調解及調處之證明，
逾期即駁回其訴。
    理  由
一、按原告起訴不合程式或不備其他要件者，法院應以裁定駁回
    之，民事訴訟法第249 條第1 項第6 款定有明文。次按出租
    人與承租人間因耕地租佃發生爭議時，應由當地鄉（鎮、市
    、區）公所耕地租佃委員會調解；調解不成立者，應由直轄
    市或縣（市）政府耕地租佃委員會調處；不服調處者，由直
    轄市或縣（市）政府耕地租佃委員會移送該管司法機關，司
    法機關應即迅予處理，並免收裁判費用。前項爭議案件非經
    調解、調處，不得起訴，耕地三七五減租條例第26條第1 項
    、第2 項前段亦有明文。再按所謂租佃爭議指出租人與承租
    人間因租用耕地所發生之一切爭議而言，包括因轉租、欠租
    ，或約定租期屆滿後，租賃關係是否當然不存在所生之爭議
    等均屬之，故原告雖以租賃關係已消滅為由，訴請被告依無
    權占有之法律關係返還土地，但被告既辯稱三七五租約尚未
    消滅，則該件核屬耕地租佃而發生之爭議無疑；又再審原告
    雖依民法第767 條規定無權占有之法律關係，請求再審被告
    拆屋還地，但其主張之事實係再審被告承租系爭土地，因違
    反耕地三七五減租條例第16條第1 項規定而無效，按耕地租
    約是否違反上開規定而無效，再審被告對之既有爭執，自屬
    租佃爭議，此與最高法院46年台抗字第24號判例所指原告單
    純主張無租賃關係者有間（最高法院85年度台上字第1053號
    、81年度台再字第65號判決意旨參照）。
二、查本件原告雖係依民法第179 條規定訴請被告給付相當於租
    金之不當得利，然其事實主張係以：被告二人雖以三七五租
    約為占有權源，占有系爭土地，但原告之前任管理人於該三
    七五租約成立前即已死亡，故被告所持租約應非真正；況縱
    租約真正，因被告已未自任耕作，有耕地三七五減租條例第
    16條規定而無效之情形，故被告占有系爭土地自屬無權占有
    ，應給付原告相當於租金之不當得利等語；被告則均辯稱有
    三七五租約存在，且原告起訴前未經調解及調處程序等語。
    則揆諸上揭說明，本件應屬因耕地租佃而發生之爭議，有先
    經調解及調處之必要，然因原告於起訴時未提供本件於起訴
    前已經調解及調處之證明，於法不合，應定期間命其補正。
三、依民事訴訟法第121條第1項裁定如主文。
中    華    民    國    97    年    7     月    2     日
                  民事第二庭    法  官  吳永梁
以上正本係照原本作成。
本件不得抗告。
中    華    民    國    97    年    7    月     3     日
                                書記官  陳美敏


司法院資訊處製作；財團法人民間司法改革基金會備份。
